【裁判字號】    98,自更,1
【裁判日期】    990412
【裁判案由】    誹謗
【裁判全文】
臺灣彰化地方法院刑事判決               98年度自更字第1號
自  訴  人  丁○○
自訴代理人  盧永和律師
被      告  乙○○
上列被告因誹謗案件，經自訴人提起自訴，本院於民國98年6 月
24日裁定（98年度自字第5 號）後，自訴人不服，提起抗告，經
臺灣高等法院臺中分院撤銷原裁定（98年度抗字第821 號），發
回本院，本院判決如下：
    主  文
乙○○無罪。
    理  由
一、自訴意旨略以：被告乙○○自民國97年12月22日起至98年1
    月間，多次在彰化縣彰化市○○路○段之「達軒桂冠公寓大
    廈」守衛室，對來往之住戶公然指責自訴人丁○○偷偷在守
    衛室裡安裝竊聽器進行竊聽，且於97年12月22日，被告在守
    衛室指稱自訴人偷裝竊聽器時，在場有丙○○、甲○○、戊○○可以作證，被告此舉嚴重損害自訴人名譽，是核被告乙○○所為，係犯刑法第310 條第1 項之誹謗罪嫌等語。
二、按犯罪事實應依證據認定之，無證據不得認定犯罪事實，刑
    事訴訟法第154 條第2 項定有明文；又不能證明被告犯罪者
    ，應諭知無罪之判決，同法第301 條第1 項前段亦定有明文
    。次按檢察官就被告犯罪事實，應負舉證責任，並指出證明
    之方法，刑事訴訟法第161 條第1 項定有明文。亦即檢察官
    就被告之犯罪事實應負實質之舉證責任，以貫徹無罪推定原
    則。該檢察官應負實質舉證責任之規定係編列在本法第1 編
    總則第12章「證據」中，故於自訴程式之自訴人亦同有適用
    （最高法院91年度第4 次刑事庭會議決議第11項參照）。另
    事實之認定，應憑證據，如未能發現相當證據，或證據不足
    以證明，自不能以推測或擬制之方法，為裁判基礎；又認定
    犯罪事實所憑之證據，雖不以直接證據為限，間接證據亦包
    括在內；然而無論直接或間接證據，其為訴訟上之證明，須
    於通常一般之人均不致有所懷疑，而得確信其為真實之程度
    者，始得據為有罪之認定，倘其證明尚未達到此一程度，而
    有合理之懷疑存在時，事實審法院復已就其心證上理由予以
    闡述，敘明其如何無從為有罪之確信，因而為無罪之判決，
    尚不得任意指為違法，業據最高法院40年臺上字第86號、76
    年臺上字第4986號著有判例。再者司法院大法官會議第509
    號解釋略以：「言論自由為人民之基本權利，憲法第11條有
    明文保障，國家應給予最大限度之維護，俾其實現自我、溝
    通意見、追求真理及監督各種政治或社會活動之功能得以發
    揮。惟為兼顧對個人名譽、隱私及公共利益之保護，法律尚
    非不得對言論自由依其傳播方式為合理之限制。刑法第310
    條第1 項及第2 項誹謗罪即係保護個人法益而設，為防止妨
    礙他人之自由權利所必要，符合憲法第23條規定之意旨。至
    刑法同條第3 項前段以對誹謗之事，能證明其為真實者不罰
    ，係針對言論內容與事實相符者之保障，並藉以限定刑罰權
    之範圍，非謂指摘或傳述誹謗事項之行為人，必須自行證明
    其言論內容確屬真實，始能免於刑責，惟行為人雖不能證明
    言論內容為真實，但依其所提證據資料，認為行為人有相當
    理由確信其為真實者，即不能以誹謗罪之刑責相繩，亦不得
    以此項規定而免除檢察官或自訴人於訴訟程序中，依法應負
    行為人故意毀損他人名譽之舉證責任，或法院發現其為真實
    之義務。就此而言，刑法第310 條第3 項與憲法保障言論自
    由之旨趣並無牴觸。」據此，行為人如能證明其有相當理由
    確信其發表之言論內容應屬真實，即無誹謗之故意，不應負
    誹謗刑責；而無須證明其言論內容、即誹謗之事確為真實，
    最高法院93年度臺非字第108號判決意旨亦可參照。
三、自訴人認被告乙○○涉有誹謗罪嫌，無非係以被告於97年12
    月22日在「達軒桂冠公寓大廈」守衛室，將「自訴人偷裝竊
    聽器進行竊聽」之不實情事對大廈住戶傳述，有證人丙○○
    、甲○○、戊○○之證述及現場錄音光碟等為其論據。訊據
    被告乙○○堅詞否認有何誹謗之犯行，辯稱：自訴人所提出
    之錄音光碟不一定是97年12月22日在「達軒桂冠公寓大廈」
    守衛室所錄製的，且伊平時並未住居在該公寓大廈，偶爾才
    會回去，只拿信件就離開，伊從來沒有去講自訴人竊聽之事
    等語。
四、經查：
（一）本件系爭監聽集音器確係由自訴人丁○○逕行委請廠商到
      達軒桂冠公寓大廈社區守衛室內所裝設乙節，業據自訴人
      丁○○於98年6 月18日本院前案（即98年度自字第5 號）
      審理時陳稱：「（問：竊聽器是誰叫來裝的？）守衛吳財
      棟反應他受到威脅，我是財務委員，不能作主，所以我向
      我先生（即戊○○）就是主委反應，我先生就問商人裝竊
      聽器會不會違法，他說很多人都在裝都沒事，我先生後來
      打電話告知我在不違法的情況下可以請李永成來試裝」等
      語（見98年度自字第5 號卷第40頁），且經證人李永成於
      97年12月17日警詢中證述：「... 該棟大樓財委丁○○請
      我在管理室安裝乙組監聽集音器，我並於97年9 月17日下
      午1 時許前往安裝乙組監聽集音器」等詞明確，並有李永
      成所出具之訊成通信行證明書【本公司於九月份接受達軒
      桂冠委員會丁○○委員向本公司購買一組監聽集音器，一
      千元整，安裝於守衛室。訊成通信行：李永成（12月4 日
      ）】1 紙附卷可稽（98年度他字第116 號偵卷第11-12 、
      22頁），洵堪認定。
（二）又自訴人及證人戊○○雖陳稱找人試裝監聽集音器乙事有
      知會過被告乙○○，證人戊○○並稱其於97年10月30日（
      或31日）住戶大會改選委員會上有宣布社區守衛室已經安
      裝竊聽器，且有請守衛人員告知住戶此事【參見自訴人上
      述98年6 月18日筆錄，及證人戊○○99年3 月29日本院審
      理筆錄（98年度自更字第1 號第63-64 頁）】，惟查：證
      人陳昌誠（即守衛管理室主任）於97年12月19日警詢中證
      述：「（... 管理室發現遭人裝竊聽器是何人發現？）是
      乙○○發現的。（乙○○發現後如何處置？）乙○○發現
      後就要求管理室查出是何人所裝設，於是我就打電話給長
      期配合廠商訊成通訊行詢問，經詢問後才知道是丁○○所
      洽廠商裝設。（購買監聽集音器證明單是何人所提供？）
      是廠商提供給我，由我轉交委員會，委員會再交給乙○○
      。我於97年12 月11 日20時，在達軒桂冠大樓二樓召開委
      員會議時，將該證明單交委員會，委員會再交給乙○○」
      等語（98年度他字第116 號偵卷第9-10頁），且證人馮鎮
      總（即管理委員會委員）於98年3 月24日偵查中亦證述：
      「在社區裝設任何設備，需要經過主委同意，這是當初丁○○要求的，但是他們卻私下裝集音器」等語（98年度偵
      字第693 號偵卷第31頁），證人張勝於本院99年3 月29日
      審理中復證稱：「伊有參加97年10月30日（或31日）住戶
      大會改選委員會，並未聽見戊○○有在會上宣布本社區守
      衛室已經安裝竊聽器乙事，伊在該次開會後當選下一屆委
      員，在召開第一次委員會時，才知道管理室有裝設竊聽器
      ，然後就叫警察來看，因為過去不曾發生此類情形，且住
      戶也不知道此事，主任委員陳彩貞說依慣例上屆裝置何種
      設備均要移交下屆主委，陳彩貞表示移交單子上面沒有，
      口頭也沒有移交，伊並不知道守衛室有裝設竊聽器，所以
      提議追究、要求表決，委員會表決通過要追究，主委有委
      託被告乙○○提出告訴」等語（98年度自更字第1 號第65
      -66 頁）。再參諸達軒桂冠公寓大廈管理委員會97年12月
      11日會議記錄載明：「討論事項：... 六、管理室裝錄音
      設備案。說明：授權翁副主任委員提告處理。決議：同意
      四票，不同意二票；本案照案通過」，及達軒桂冠公寓大
      廈管理委員會97年12月15日委託書2 紙各載為：「委託
      書：茲因管理室被私裝錄音設備持委託乙○○代為追究法
      律責任。特立此委託書。委託人：達軒桂冠公寓大廈管理
      委員會。委員簽名：陳彩貞、張勝、林秀季、乙○○、楊
      榮豐、馮鎮總」、「委託書：茲因管理室被私裝錄音設
      備持委託乙○○代為追究法律責任。特立此委託書。委託
      人：達軒桂冠公寓大廈管理委員會。主任委員：陳彩貞。
      被委託人：乙○○」等節（98年度他字第116 號偵卷第19
      -21 頁），顯見自訴人係在未經住戶全體同意或管理委員
      會決議之情形下，逕自委請廠商到社區守衛室內裝設竊聽
      器，而自訴人及證人戊○○雖徒稱有知會被告乙○○或其
      他住戶此事，然卻未見渠等有何積極通知相關人士之舉措
      （諸如張貼公告），復參酌上開管理委員會尚決議通過追
      究此事，並大費周章委託被告乙○○提出告訴，在在顯示
      被告乙○○及多數管理委員、住戶均不知自訴人有私自委
      託廠商裝設竊聽器之情事（被告乙○○請求再傳訊前主任
      委員馮永富、陳彩貞，以證明伊確實不知有裝設竊聽器，
      並由渠等委託伊追究責任，茲此部分事實已足堪認定，自
      無再傳訊證人之必要，併此敘明）。
（三）再自訴人所指述被告乙○○自97年12月22日起至98年1 月
      間，有多次公然指責自訴人在守衛室裡偷裝竊聽器進行竊
      聽之情事，惟自訴人僅就97年12月22日之犯行得以提出下
      列證據以供查證，就其餘犯行部分均未指明任何證據以資
      佐證。又依自訴人所提出之錄音光碟，經本院當庭勘驗內
      容為：「（丙○○）：有借啦，偷就要告。（丁○○）：
      對啊! 偷就要告。（乙○○）：偷什麼？偷竊聽啊! （戊○○）：我現在問妳一下，妳說是不是有一條線拉到我家
      十一樓？（乙○○）：那個我不管怎樣! （戊○○）：我
      問你有沒有這件事。（乙○○）：我就是說有人接在這裡
      ，後來我們查出來的，以前你們都是拿你們的，我告訴你
      們，以前你們這三個男生經常拿照相機、錄音機，後來大
      家都很不滿，大家都很難過，很不爽快，就不讓你拍照，
      於是後來你就”偷裝”。（戊○○）：我請妳看這法律條
      文，妨害秘密罪是無故利用工具或設備窺視、竊聽他人非
      公開之活動、言論或談話者。這法律條文寫著「無故」然
      後非公開之活動，讓你看清楚，這法律條文我現在宣讀給
      你聽。」，依上述內容可知，被告乙○○並無直接向其他
      人指責「自訴人有拉一條線到家中進行偷聽」，反而是對
      於自訴人等人之一再追問為消極之解釋，且被告雖說到「
      偷裝」之字眼，惟查自訴人確實未經住戶同意及管理委員
      會決議而逕行裝置監聽集音器，被告身為住戶並兼具管理
      委員身分，為維護其權益，對於此事有所質疑並認為自訴
      人未經決議之裝設舉措為「偷裝」，也不違人之常情。至
      證人丙○○、戊○○於99年3 月29日本院審理之證述內容
      ，概與上開譯文內容相仿，而依上開說明，此等對話並不
      能逕謂被告有何故意誹謗自訴人之故意。另證人甲○○於
      99年3 月29日本院審理時雖稱：「97年12月22日那天爭吵
      ，被告乙○○曾說過若伊出庭當證人要告死伊，那天被告
      是在管理室外面對著剛回來之其他住戶講『拉一條線到十
      一樓』，那個住戶不敢作證」等語，惟查證人甲○○並未
      能指明被告究竟對於何一住戶為上開言論，而被告與證人
      甲○○亦曾有訴訟糾紛（參臺灣彰化地方法院檢察署93年
      度調偵字第270 號不起訴處分），則被告是否確有該等言
      論並非無疑，況被告縱有此等言論，仍要查證其前後對話
      內容方可探究被告是否出於誹謗之故意而為之，觀諸證人
      甲○○於本院99年3 月29日本院審理時之證詞，就被告為
      何突然表示不准證人出庭作證？又作證何事？證人均無法
      為合理解釋，僅泛稱被告有對其他住戶為誹謗自訴人之言
      論，卻又未能交待係何住戶以供查證，自難僅以此逕認被
      告有誹謗之犯行。
（四）再立法者以事實陳述之「真實性」以及「公共利益關連性
      」兩項基準進行誹謗罪之權衡，固然具有一定的合理性；
      但如過分執著於真實性之判別標準，或對真實性為僵硬之
      認定解釋，恐將有害於現代社會的資訊流通。蓋在社會生
      活複雜、需求快速資訊的現代生活中，若要求行為人必須
      確認所發表資訊的真實性，其可能必須付出過高的成本，
      或因為這項要求而畏於發表言論，產生所謂的「寒蟬效果
      」。無論何種情形，均嚴重影響自由言論所能發揮之功能
      ，違背了憲法保障言論自由之意旨。從而，對於所謂「能
      證明為真實」其證明強度不必至於客觀的真實，只要行為
      人並非故意捏造虛偽事實，或並非因重大的過失或輕率而
      致其所陳述與事實不符，皆應將之排除於第310 條之處罰
      範圍外，認行為人不負相關刑責。參酌前述司法院大法官
      會議第509 號解釋文內容，行為人就其發表非涉及私德而
      與公共利益有關之言論所憑之證據資料，至少應有相當理
      由確信其為真實，即主觀上應有確信「所指摘或傳述之事
      為真實」之認識，倘行為人主觀上無對其「所指摘或傳述
      之事為不實」之認識，即不成立誹謗罪。查一般社區住戶
      為維護其隱私權益，應不致在未經住戶同意或管理委員會
      決議之情形下，任由社區管理委員會主委、或任何一戶住
      戶個人在社區守衛室內裝設竊聽器，則自訴人既未經住戶
      全體同意或管理委員會決議即委請廠商到社區守衛室內裝
      設竊聽器，而被告因發現社區守衛室在未經管理委員會決
      議之情況下遭人裝設用途不明之竊聽器，縱有質疑自訴人
      而為偷裝監聽集音器之言論，亦難認其主觀上有何明知不
      實而為虛構之情事，被告乙○○否認有誹謗自訴人之犯意
      ，而依自訴人所提之證據，亦無法認定被告有公然指稱「
      自訴人拉一條線到家中竊聽」之情事，又自訴人確未經住
      戶大會或管理委員會同意逕自裝設集音器，被告縱有出言
      「偷裝」乙詞，亦難認其發表之言論有何誹謗之故意，依
      前揭說明，自不應負誹謗刑責。
五、綜上所述，自訴人所指被告乙○○自97年12月22日起至98年
    1 月間，多次在「達軒桂冠公寓大廈」守衛室，對來往之住
    戶公然指責自訴人在守衛室裡偷裝竊聽器進行竊聽乙事，除
    就97年12月22日有提出上開證人及錄音光碟以供查證外，就
    其餘時間之犯行並未提出任何證據以為佐證，而其所指被告
    於97年12月22日之所為，尚難認被告主觀上有何誹謗故意及
    散布於眾之不法意圖，均如前述，本院依自訴意旨所提出之
    各項證據逐一審認，因客觀上尚未達於通常一般人均不致有
    所懷疑，而得確信其犯罪事實之程度，依「罪證有疑，利於
    被告」之法則，即應作有利於被告之認定。此外，本院復查
    無其他積極證據足證被告乙○○有何自訴人所指之前揭犯行
    ，尚不能證明其犯罪，揆諸前揭條文規定及證據法則說明，
    應就被告為其無罪判決之諭知。
六、據上論斷，應依刑事訴訟法第343 條、第301 條第1 項前段
    ，判決如主文。
中    華    民    國    99    年    4     月    12    日
                   刑事第七庭   審判長法  官  葉明松
                                      法  官  胡宜如
                                      法  官  郭麗萍
以上正本證明與原本無異。
如不服本判決應於收受判決後10日內向本院提出上訴書狀，並應
敘述具體理由。其未敘述上訴理由者，應於上訴期間屆滿後20日
內向本院補提理由書( 均須按他造當事人之人數附繕本) 「切勿
逕送上級法院」。
中    華    民    國    99    年    4     月    13    日
                                      書記官  吳冠慧

司法院資訊處製作；財團法人民間司法改革基金會備份。
